【裁判字號】    89,訴,430
【裁判日期】    890810
【裁判案由】    分配表異議之訴
【裁判全文】
臺灣彰化地方法院民事判決  八十九年度訴字第四三○號
    原      告  甲○○
    被      告  乙○○
右當事人間分配表異議之訴事件，本院判決如左：
    主      文
原告之訴駁回。
訴訟費用由原告負擔。
    事      實
甲、原告方面：
  一、聲明：鈞院八十七年度執壬字第八九一號強制執行事件拍賣債務人趙秀華所有
      之彰化縣彰化市○○○路一九八巷三號一至三樓增建物部分之拍賣所得新台幣
      （下同）五十一萬二千元，應全部分配予原告。
  二、陳述：
    (一)原告對債務人趙秀華之新台幣（下同）四百零八萬三千四百九十三元之票款債
      權，已取得執行名義，並聲明參與分配在案。
    (二)債務人趙秀華曾以其所有坐落彰化縣彰化市○○○段過溝子小段三七─三九地
      號土地及地上建物即門牌彰化縣彰化市○○○路一九八巷三號二層樓房（即建
      號二六二一）提供與被告設定抵押權，嗣經被告聲請鈞院民事執行處查封拍賣
      上開抵押物及增建物（原建物一、二樓後方及頂樓增建部分，即建號六八九三
      ），拍賣結果由被告承受該抵押物，惟執行法院認該增建物拍賣所得價金五十
      一萬二千元亦為抵押權效力所及，致原告上開債權未受分配，損失甚為慘重。
    (三)上開增建物係位於抵押物二層樓房後方及頂樓加蓋而成，均有獨立出入之門戶
      ，得為區分所有權之客體，自非上開抵押權效力及，執行法院竟將該增建物拍
      賣得價金，准被告優先受償，致原告分文未受清償，自非允當，爰依法提起本
      訴。
  三、證據：提出鈞院八十七年度執壬字第八九一號強制執行事件分配通知及分配表
      影本各一份為證。
乙、被告方面：
  一、聲明：如主文所示。
  二、陳述：
    (一)本件第三層樓增建部分共五十七‧九六平方公尺，係在主建物即抵押建物上方
      整層增建，其出入門戶均利用主建物原有之樓梯，其結構係屬鋼架鐵皮屋，供
      主建物之防曬、防漏及簡易儲藏室之用，雖該建物已具有構造上之獨立性，但
      不具使用上之獨立性，自不得為物權之客體。
    (二)第二層增建部分共一‧八平方公尺，係由抵押建物向外擴建而成，僅供作陽台
      之，且無獨立出入之門戶，其效用僅助主物之效用，性質上並非獨立物，屬民
      法第六十八條之從物。
    (三)第一層樓後方增建部分共十九‧二六平方公尺，位於抵押建物後方簡易磚造平
      房，供作廚房之用，雖有小門可對外聯絡，惟該門僅作逃生之出入口，非平日
      進出之用，應不認有使用及構造上之獨立性。
    (四)本件增建物早於抵押權設定時即已存在，除無民法第八百七十七之適用外，因
      均無獨立性，不得為區分所有權之客體，自為上開抵押權效力所及，原告之請
      求，顯無理由。
  三、證據：提出照片十一幀、建物測量成果圖一份為證。
丙、本院依職權調閱本院八十七年度執壬字第八九一號強制執行事件卷宗，並履勘現
    場。
    理      由
一、原告起訴主張上開增建物具有獨立性，得為物權之客體，執行法院竟將該增建物
    與抵押物併付拍賣，致原告上開債權未受分配等語。被告則以上開增建物或不具
    構造上獨立性，或不具使用上獨立性，均為上開抵權效力所及，執行法院將增建
    物作價交由被告承受，自無不當等語資為抗辯。
二、按抵押物之從物與從權利為抵押權效力所及，執行法院得併付拍賣，並許抵押債
    權人就分得價金優先受償，此觀民法第八百六十二條第一項自明。又所有人於原
    有建築物之外另行增建者，如增建部分與原有建築物無任何可資區別之標識存在
    ，而與之作為一體使用者，因不具構造上及使用上之獨立性，自不得獨立為物權
    之客體，原有建築物所有權範圍因而擴張，以原有建築物為擔保之抵押權範圍亦
    因而擴張；倘增建部分於構造上及使用上已具獨立性，即為獨立之建築物，苟其
    常助原有建築物之效用，而交易上無特別習慣者，即屬從物，而為抵押權之效力
    所及；若增建部分已具構造上之獨立性，但未具使用上之獨立性而常助原有建築
    物之效用者，則為附屬物，其使用上既與原有建築物成為一體，其所有權應歸於
    消滅，被附屬之原有建築物所有權範圍因而擴張，抵押權之範圍亦同，最高法院
    八十四年度台上字第二三三四號、八十八年度台上字第四八五號民事判決可資參
    照。本件原告主張伊對訴外人趙秀華有四百零八萬三千四百九十三元之票款債權
    ，已取得執行名義，並聲明參與分配在案，而訴外人趙秀華曾以上開抵押物提供
    與被告設定抵押權，嗣經被告聲請法院拍賣上開抵物及增建物，拍賣結果由被告
    承受，其中增建物承受價格為五十一萬二千元等情，業據原告提出本院八十七年
    度執壬字第八九一號強制執行事件分配通知及分配表影本各一份為證，且為被告
    不爭執，並經本院依職權調閱本院八十七年度執壬字第八九一號強制執行事件卷
    宗查詢屬實，自堪信為真實。是以本件所應審酌者，乃在於上開增建部分是否為
    上開抵押權效力所及乙節。查本件第三層樓增建部分係在主建物即抵押建物上方
    整層增建，其主要結構係鋼架鐵皮製成，固具有構造上之獨立性，然其出入門戶
    均利用主建物原有之樓梯，無獨立出入門戶，且核其構造材質及坐落位置顯然僅
    供主建物防曬、防漏之用，並無獨立之經濟價值，自屬原抵押物之附屬物無訛；
    至於第二層增建部分係由抵押建物向外擴建而成，僅供作陽台之用，並無獨立出
    入之門戶，且與原有建築物無任何可資區別之標識存在，而與之作為一體使用者
    ，因不具構造上及使用上之獨立性，自不得獨立物權之客體；又第一層樓後方增
    建部分位於抵押建物後方磚造平房，供作廚房之用，雖有小門可經由後方防火巷
    對外聯絡，惟該條防火巷至多僅能供人步行作逃生之用，是該增建廚房固具有構
    造上之獨立性，但未具使用上之獨立性，僅輔助原有建築物之效用而已，自屬附
    屬物等情，業據被告提出照片十一幀、建物測量成果圖一份為證，復經本院依職
    權履勘現場查明屬實，並製有勘驗筆錄一份在卷可按。職故，揆諸前開法律規定
    及判決意旨，前開第一層磚造廚房增建部分及第三層鐵皮屋增建部分係抵押物之
    附屬物，被附屬之原有建築物所有權範圍因而擴張，抵押權之範圍亦同，至於第
    二層陽台增建部分已附合成為原有建築物之成分，抵押權之範圍亦隨同擴張，足
    見原告主張上開增建部分，均屬獨立之建物，不應為抵押權效力所及云云，尚難
    採信。
三、從而，執行法院將上開增建物查封併付拍賣，並作價交由被告承受，於法即無不
    合，原告主張上開增建物拍賣所得五十一萬元二千元，不應為抵押權效力所及，
    應准其分配受償，洵屬無據，應予駁回。
四、本件事證已臻明確，兩造其餘攻擊防禦方法，與判決之結果並無影響，爰不一一
    論述，附此敘明。
據上論結，本件原告之訴無理由，依民事訴訟法第七十八條，判決如主文。
中      華      民      國      八十九    年      八      月    十      日
                                 臺灣彰化地方法院民事第二庭
~B法     官   陳正禧
右正本係與原本無異。
如對本判決上訴須於本判決正本送達後廿日內，向本院提出上訴狀。
~B法院書記官   李  巧
中      華      民      國      八十九    年      八      月    十一    日


司法院資訊處製作；財團法人民間司法改革基金會備份。
